臺北高等行政法院簡易判決　　　　　　　　　　　　　九十三年度簡字第六七七號
　　　　　　　　　　　　　　　.
　　原　　　告　原本國際事業股份有限公司
　　代　表　人　甲○○○
　　訴訟代理人　丙○○
　　被　　　告　行政院公平交易委員會
　　代　表　人　黃宗樂（主任委員）
　　訴訟代理人　乙○○
　　　　　　　　丁○○
　　　　　　　　戊○
右當事人間因公平交易法事件，原告不服行政院中華民國九十二年二月十九日院臺訴
字第○九二○○八一八○二號訴願決定，提起行政訴訟。本院判決如左：
　　主  文
原告之訴駁回。
訴訟費用由原告負擔。
　　事  實
一、事實概要：被告於民國（下同）九十一年八月五日實施多層次傳銷業務檢查，發
    現原告從事多層次傳銷，與參加人締結之書面參加契約，未載明參加人退出傳銷
    組織或計畫之條件及因退出而生之權利義務，違反多層次傳銷管理辦法第十三條
    規定，乃依公平交易法第四十一條前段及第四十二條第三項規定，以九十一年十
    一月七日公處字第○九一一七九號處分書（下稱原處分）處原告罰鍰新臺幣（下
    同）二十萬元。原告不服，提起訴願，嗣經行政院訴願決定駁回，遂提起本件行
    政訴訟。
二、兩造聲明：
　(一)原告聲明求為判決：撤銷訴願決定及原處分。
　(二)被告聲明求為判決：如主文所示。
三、兩造之爭點：
    原告是否有違反多層次傳銷管理辦法第十三條第一項規定之情事？被告處分原告
    以罰鍰二十萬元是否有裁量之瑕疵？
　(一)原告主張之理由：
　　1.按行政訴訟法第四條第二項「逾越權限或濫用權力之行政處分，以違法論。」
　　　暨行政程序法第四條「行政行為應受法律及一般法律原則之拘束。」、第七條
　　　「行政行為，應依下列原則為之：一、˙˙˙。二、有多種同樣能達成目的之
　　　方法時，應選擇對人民權益損害最少者。三、˙˙˙。」、第九條「行政機關
　　　就該管行政程序，應於當事人有利及不利之情形，一律注意。」、第十條「行
　　　政機關行使裁量權，不得逾越法定之裁量範圍，並應符合法規授權之目的。」
　　　分別著有明文。第按公平交易法第四十一條前段「公平交易委員會對於違反本
      法規定之事業，得限期命其停止、改正其行為或採取必要更正措施，並得處新
      台幣五萬元以上二千五百萬元以下罰鍰；」、同法施行細則第三十三條「依本
      法量處罰鍰時，應審酌一切情狀，並注意下列事項：一、違法之動機、目的及
      預期之不當利益。二、違法行為對交易秩序之危害程度。三、違法行為危害交
      易秩序之持續期間。四、因違法行為所得利益。五、事業之規模、經營狀況及
      其市場地位。六、違法類型曾否經中央機關導正或警示。七、以往違法類型、
      次數、間隔時間及所受處罰。八、違法後悛悔實據及配合調查等態度。」亦有
      明文規定。又公平交易法之立法精神，並不以處罰事業為目的，合先敘明。
  　2.查本件原處分之理由，無非是以九十一年八月五日查悉原告事業手冊之營運規
      章中，有關參加人之退出規定與多層次傳銷管理辦法第十三條之規定有間，且
      與原告報備資料不符。而罔顧原告九十一年九月五日依函派代表人王金源至被
      告說明並作成陳述紀錄：
      (1)於八十九年六月間重新印製事業手冊時，誤認傳銷辦法第十三條及第十四
      　條規定之退貨辦法大致相同，故而改以同一種處理方式。
      (2)已將本年度新修正之公平法及傳銷辦法，於檢查翌日（即九十一年八月六日
        ）公告於各服務據點，並將正確之解除契約、終止契約退貨辦法一併公告，
        另事業手冊亦已更正是本事件，顯已收公平法第四十一條前段「改正其行為
        」之規範目的。被告實毋於九十一年十一月七日對原告關於九十一年八月五
        日業務檢查，並於翌日改進誤認退貨辦法之疏漏行為，再為處分二十萬元罰
        鍰之必要。以免有違行政程序法第七條之「必要原則」（又稱最少侵害原則
        ），而構成違法處分。
    3.第查原告八十九年六月間重新印製事業手冊時，雖於營運規章中將傳銷辦法第
  　　十三條及第十四條有關退貨辦法之規定，以同一種處理方式。但於備註２仍註
　　　記：「有關直銷商換貨、退貨之作業未盡事宜，依公平法及傳銷辦法規定辦理
　　　」。故對於將傳銷辦法第十三條及第十四條有關退貨辦法之規定，以同一種處
　　　理方式之疏漏，自可以此概括條款予以補正。又若被告如認不能以概括條款補
　　　充營運規章本文之不足，何不仿相關行政機關制定「傳銷商營運規章」範本，
　　　供傳銷事業單位參考。職是，本系爭事件，對於原告將傳銷辦法第十三條與第
　　　十四條有關退貨辦法之規定，以同一種處理方式之疏漏且已改進之行為，衡諸
　　　公平法施行細則第三十三條規定之情狀，及公平法之立法並不以處罰事業單位
　　　為目的之精神，對於原告應予免罰。避免有違行政程序法第九條及公平法施行
　　　細則第三十三條「對於當事人有利情形，應注意原則」之規定，構成濫用權力
　　　之違法處分。
　　4.末查公平交易法第四十一條前段規定，雖賦予被告對於違反本法規定之事業，
      「得」限期命其停止、改正其行為或採取必要更正措施，「並得」處五萬元以
      上二千五百萬元以下罰鍰。惟被告於處分時，仍須本諸「最少侵害原則」之法
      律原則，並「應」審酌一切情狀，「並應注意」對於原告有利之相關情事。因
      此，本系被告對於原告前開之行為，於量處罰鍰時，應先命改正或更正措施，
      始為適法。又若執意對原告採處分罰鍰，仍應審酌原告輕微、無心誤認之疏漏
      行為，先採最低五萬元之罰鍰，方符行政程序法第七條、第九條、第十條及公
      平法施行細則第三十三條之法律原則；否則即構成「對違規情節非重大案件予
      以重罰，自屬濫用權力之違法處分」（最高行政法院八七判字第一○五號判決
      意旨）
  　5.綜右所陳：原處分及訴願決定之認事用法，顯然主觀、欠公允且違法、不當，
      嚴重損害原告之權益，自難令人誠服。為此爰依行政訴訟法第一百零五條之規
      定，狀請鈞院鑒核；並審酌原告所提之事實及理由，改依行政訴訟法第二百零
      一條之規定，賜判如訴之聲明，以維權益，實感德便。
　(二)被告主張之理由：
  　1.原告訴稱，原告於檢查翌日（即九十一年八月六日）將正確之解除契約、終止
　　　契約退貨辦法一併公告，另事業手冊亦已更正，原處分機關實無對原告再為處
　　　分之必要云云。按原告對於原處分認定之違法事實並無爭執，至所稱自行改正
　　　情形，本即為恪遵法令之應行作為，尚不得藉此豁免自行改正期日前既存之違
　　　法事實，是被告依法論處並無不當。
　　2.原告另訴稱，其於八十九年六月間重新印事業手冊時，雖於營運規章中將多層
      次傳銷管理辦法第十三條及第十四條之規定，以同一種處理方式，並認為已於
      備註２註記：「有關直銷商換貨、退貨之作業未盡事宜，依公平法及傳銷辦法
      規定辦理」，故自可以此概括條款予以補正乙節。惟查，依多層次傳銷管理辦
      法第十一條及第十二條規定，有關參加人退出組織或計劃之條件及因退出而生
      之權利義務事項，屬多層次傳銷事業與參加人締結契約之必要事項，其內容除
      另有利於參加人之約定外，自須依同辦法第十三條第一項規定予以詳細明訂，
      尚不得以泛引法條規定而免除之。即便如原告所辯稱：該退貨規定併適用法定
      之參加人退出退貨規定，則除其規定「退貨比例須符合規章中產品七十％售出
      」之限制退貨比例，亦於法未合外，另亦僅概以終止契約「原購價格百分之九
      十買回」規範，而未依法另訂解除契約中有關「返還參加人契約解除時所有商
      品之進貨價金及其他加入時之費用」規定，業已違反多層次傳銷管理辦法第十
      三條之規定。契約約定之備註條款，其性質僅係補充本文不足之處，自難認得
      據該備註條款而全盤否定本文已為約定事項之效力。況原告所陳倘屬可採，則
      上開辦法第十三條規定將形同具文，勢將無法達成傳銷法令為防止多層次傳銷
      發生弊害之立法意旨，是原告所辯顯屬無理由。
　　3.末按原告訴稱原處分應審酌原告輕微、無心誤認之疏漏行為，並予注意乙節。
　　　查本案被告作成原處分時，業依公平交易法施行細則第三十六條之規定，將原
      告上開自行改正情形，併予納入量處罰鍰之綜合審酌情狀之考量事項，故原告
      所稱顯有誤會。
　　理  由
甲、程序方面：
一、本件原分案編號為本院九十二年度訴字第一三○九號，依通常訴訟程序審理，惟
    查本件係因原告不服行政機關所為二○○、○○○六元罰鍰處分而涉訟之事件，
    依行政訴訟法第二百二十九條第一項第二款、第二項及司法院九十二年九月十七
    日台廳行一字第二三六八一號令之規定，應適用簡易程序，茲改為現在之分案編
    號，並改依簡易程序審理，合先敘明。
二、本件原告經受合法通知，未於言詞辯論期日到場，核無行政訴訟法第二百十八條
    準用民事訴訟法第三百八十六條各款所列情形，爰併準用民事訴訟法第三百八十
    五條第一項前段規定，依被告之聲請，由其一造辯論而為判決。
乙、實體方面：
一、本件兩造不爭原告於八十九年六月間重新印事業手冊時，於營運規章中未將多層
    次傳銷管理辦法第十三條各款之相關規定臚列，於備註欄記載：「退貨比例須符
    合規章中產品七十％售出」，另於備註２註記：「有關直銷商換貨、退貨之作業
    未盡事宜，依公平交易法及多層次傳銷管理辦法規定辦理」等情，並有事業手冊
    附於原處分卷可稽，堪信為真實。茲有爭執者，原告是否有違反多層次傳銷管理
    辦法第十三條第一項規定之情事？被告處分原告以罰鍰二十萬元是否有裁量之瑕
    疵？
二、經查：
  (一)按「有關多層次傳銷事業之報備、業務檢查、財務報表應經會計師簽證並對外揭
    露、對參加人應告知之事項、參加契約內容、參加人權益保障、重大影響參加人
    權益之禁止行為及對參加人之管理義務等相關事項之辦法，由中央主管機關定之
    。」「違反中央主管機關依第二十三條之四所定之管理辦法者，依第四十一條規
    定處分。」「公平交易委員會對於違反本法規定之事業，得限期命其停止、改正
    其行為或採取必要更正措施，並得處新台幣五萬元以上二千五百萬元以下罰鍰；
    逾期仍不停止、改正其行為或未採取必要更正措施者，得繼續限期命其停止、改
    正其行為或採取必要更正措施，並按次連續處新台幣十萬元以上五千萬元以下罰
    鍰，至停止、改正其行為或採取必要更正措施為止。」公平交易法第二十三條之
    四、第四十二條第三項及第四十一條分別定有明文。
  (二)又按行為時多層次傳銷管理辦法第一條規定：「本辦法依公平交易法第二十三條
    之四規定訂定之。」第十一條第八款規定：「多層次傳銷事業於參加人加入其傳
    銷組織或計畫時，應告知下列事項，不得有虛偽、隱瞞或引人錯誤之表示：：：
    ：八參加人退出組織或計畫之條件及因退出而生之權利義務。」第十三條規定：
    「第十一條第一項第八款所定內容，除有利於參加人之約定外，應包括下列事項
    ：一參加人得自訂約日起十四日內，以書面通知多層次傳銷事業解除契約。二多
    層次傳銷事業於參加人解除契約生效後三十日內，接受參加人退貨之申請取回商
    品或由參加人自行送回商品，並返還參加人於契約解除時所有商品之進貨價金及
    其他加入時之費用。三多層次傳銷事業依前款規定返還參加人所為之給付時，得
    扣除商品返還時已因可歸責於該參加人之事由致商品毀損滅失之價值，及已因該
    進貨而對該參加人給付之獎金或報酬。前款之退貨如係該事業取回者，並得扣除
    取回該商品所需運費。四參加人於第一款解約權期間經過後，得隨時以書面終止
    契約，退出多層次傳銷計畫或組織。五參加人依前款規定終止契約後三十日內，
    多層次傳銷事業應以該參加人原購價格百分之九十買回其所持有之商品，但得扣
    除已因該項交易而給付該參加人之獎金或報酬，及取回商品之價值有減損時，其
    減損之價額。六參加人依第一款及第四款行使解除權或終止權時，多層次傳銷事
    業不得向參加人請求因該契約解除或終止所受之損害賠償或違約金。前項第二款
    及第五款之規定不影響參加人依民法相關規定得行使之權利。前二項之規定，於
    提供勞務者準用之。」第十四條規定：「多層次傳銷事業以參加人違反營運規章
    、計畫或其他可歸責於參加人之事由，而解除或終止契約者，對於該參加人提出
    退貨之處理方式，應於契約中載明。」是可知立法者有鑑於以往多層次傳銷之參
    加人每多陷於無從退貨或即使退貨權益嚴重受損之情形，特別立法並授權中央主
    管機關制定管理辦法要求多層次傳銷業者須明白告知參加人退出組織或計畫之條
    件及因退出而生之權利義務，多層次傳銷業者既負有告知相關規定之義務，自不
    得僅泛稱「有關直銷商換貨、退貨之作業未盡事宜，依公平交易法及多層次傳銷
    管理辦法規定辦理」等語為已足，否則上開辦法第十三條規定將形同具文，無法
    防堵多層次傳銷可能發生之弊害，是原告違反被告依公平交易法第二十三條之四
    所定之多層次傳銷管理辦法第十三條第一項之規定堪足認定，被告自得依第四十
    一條之規定處分原告。
  (三)又按「行政機關依裁量權所為之行政處分，以其作為逾越權限或濫用權力者為限
    ，行政法院得予撤銷。」行政訴訟法第二百零一條固有明文。本件被告據以處罰
    原告之公平交易法第四十一條規定「得限期命其停止、改正其行為或採取必要更
    正措施，並得處新台幣五萬元以上二千五百萬元以下罰鍰」被告處原告以罰鍰二
    十萬元，於法定範圍內，無裁量逾越之情事，先予敘明。
  (四)查被告係公平交易法第九條第一項所稱之中央主管機關，其於如何處分違反公平
    交易法之事業時，自得考量維護交易秩序與消費者利益，確保公平競爭，促進經
    濟之安定與繁榮等行政目的，而為決定。次查，被告發布有公平交易法施行細則
    ，其中第三十六條規定：「依本法量處罰鍰時，應審酌一切情狀，並注意下列事
    項：一違法行為之動機、目的及預期之不當利益。二違法行為對交易秩序之危害
    程度。三違法行為危害交易秩序之持續期間。四因違法行為所得利益。五事業之
    規模、經營狀況及其市場地位。六違法類型曾否經中央主管機關導正或警示。七
    以往違法類型、次數、間隔時間及所受處罰。八違法後悛悔實據及配合調查等態
    度。」且另發布有「多層次傳銷案件調查作業處理原則」，依憲法第七條平等原
    則之要求，被告於處理每一處分案件時均應遵循上開裁量基準。
  (三)依上開處理原則第十三點(三)規定：「違反管理辦法第十二條或第十三條第一項規
    定者，處二十萬元以上三十萬元以下罰鍰。」核此一規定，依違反多層次傳銷管
    理辦法之情節，以為處分罰鍰與否及其數額之基準，尚與比例原則之要求無違。
    是原處分衡酌原告已自行改正其行為，不復作成命原告限期改正之措施，並依上
    開裁量標準處以最低度二十萬元之處分，其裁量尚無瑕疵可言。
三、綜上所述，原告之主張，無足採信。原處分以原告違反多層次傳銷管理辦法第十
    三條第一項之規定，依公平交易法第四十二條第三項之規定，復依第四十一條之
    規定，處原告以罰鍰二十萬元，認事用法，尚無違誤，訴願決定遞予維持，亦無
    不合，原告訴請撤銷訴願決定及原處分，於法無據，應予駁回。
據上論結，本件原告之訴為無理由，爰依行政訴訟法第九十八條第三項前段、第二百
十八條、民事訴訟法第三百八十五條第一項前段，判決如主文。
中　　華　　民　　國　　九十三　　　年　　　六　　　　月　　二十五　　　日
                 臺 北 高 等 行 政 法 院   第 四 庭
                                         法  官　王　碧　芳
右為正本係照原本做成。
本件以訴訟事件所涉及之法律見解具有原則性者為限，始得於本判決送達後二十日內
向本院提出上訴狀並表明上訴理由，如已於本判決宣示後送達前提起上訴者，應於判
決送達後二十日內補具上訴理由（均按他造人數附繕本），且經最高行政法院許可後
方得上訴。
中　　　華　　　民　　　國　　九十三　　年　　　六　　　月　　二十五　　日
                                         法院書記官 鄭 聚 恩
